【裁判字號】    99,簡上,260
【裁判日期】    990927
【裁判案由】    請求開路通行權
【裁判全文】
臺灣高雄地方法院民事判決             99年度簡上字第260號
上  訴  人  戊○○
兼上一人
訴訟代理人  辛○○
上  訴  人  己○○
            甲○○
            庚○○
前列三人共同
訴訟代理人  丁○○
被上訴人    丙○○○
訴訟代理人  乙○○
上列當事人間請求開路通行權事件，上訴人對於中華民國99年5
月25日本院旗山簡易庭第一審判決（99年度旗簡字第62號）提起
上訴，經本院於99年9 月13日言詞辯論終結，判決如下：
    主      文
上訴駁回。
第二審訴訟費用由上訴人負擔。
    事實及理由
一、被上訴人主張：伊所有坐落於高雄縣美濃鎮○○○段（下稱
    同段）7-5 地號土地（下稱系爭7-5 地號土地）與上訴人共
    有坐落於同段7-1 地號土地（下稱系爭7-1 地號土地）相鄰
    ，因伊所有系爭7-5 地號土地係分割自系爭7-1 地號土地，
    且分割後成為袋地而與公路無適宜之聯絡，致不能為通常使
    用，伊自得通行上訴人共有系爭7-1 地號土地始能與公路聯
    繫，而如附圖所示A 部分之通路，乃伊所有系爭7-5 地號土
    地距離公路最近及對周圍地損害最少之方法。為此，爰依民
    法第787 條、第789 條之規定，提起本件訴訟。並於原審聲
    明：上訴人應將坐落高雄縣美濃鎮○○○段7-1 地號土地內
    如附圖所示A 部分之土地供被上訴人所有系爭7-5 地號土地
    通行。
二、上訴人則以：被上訴人所有系爭7-5 地號土地西側約20公尺
    處，已有約3 公尺之私設道路可連接公路，其可通行如附圖
    所示B 部分之土地銜接該私設道路再至公路，此為對周圍地
    損害最少之方法。又被上訴人係於85年9 月5 日因買賣取得
    系爭7-5 地號土地，而伊等則係於96年7 月4 日因買賣取得
    共有之系爭7-1 地號土地，無被上訴人所稱分割情事，自無
    民法第789 條第1 項規定之適用。另被上訴人所提出模糊不
    清之土地登記簿，其上所載昭和9 年，經換算為民國23年，
    迄本件被上訴人起訴已有75年之時間，已逾15年之消滅時效
    ，被上訴人之主張自不可取。縱須通過伊等共有系爭7-1 地
    號土地，被上訴人既為農耕之用，自無鋪設路面之必要，寬
    度亦應限制在2 公尺以下，且應支付償金等語，資為抗辯。
    並於原審聲明：被上訴人之訴駁回。
三、原審經審理結果，准被上訴人全部請求。上訴人提起上訴，
    並於本院聲明：(一)原判決廢棄。(二)被上訴人在第一審之訴駁
    回。被上訴人則於本院聲明：上訴駁回。
四、兩造不爭執之事項：
    坐落高雄縣美濃鎮○○○段7-5 地號土地係被上訴人於85年
    9 月5 日以買賣取得。同段7-1 地號土地係上訴人五人於96
    年7月4日以買賣取得，每人應有部分各1/5。
五、本件之爭點：被上訴人請求通行系爭7-1 地號土地如附圖所
    示A 部分，有無理由？
  (一)查被上訴人所有之系爭7-5 地號土地之北側與上訴人共有之
    系爭7-1 地號土地毗鄰，西側與訴外人鍾安松所有之同段8-
    8 地號毗鄰，西南側及東南側各與均非兩造所有之同段7-6
    、7-9 地號土地毗鄰，此有高雄縣美濃地政事務所複丈成果
    圖、土地登記謄本等件附卷可稽（見原審卷第62頁、本院卷
    第66頁），而同段8-8 地號土地與其西側之同段8-5 地號土
    地界線間有一私設道路，該私設道路再沿8-8 地號土地北側
    之同段8 及8-11地號土地界線向北延伸，可連接至上訴人所
    共有之系爭7-1 地號土地北側之公路，同段8-5 地號土地係
    被上訴人所有、同段8 地號土地係訴外人劉鍾月妹所有、同
    段8-11地號土地係訴外人詹恭和所有，業經本院到場勘驗屬
    實，並有勘驗筆錄、現場照片、繪製圖、地籍圖及土地登記
    謄本等件在卷足憑（見本院卷第32-35 、65-68 頁）。由上
    可知，系爭7-5 地號土地之四周，均顯無法直接通行至道路
    ，是被上訴人所有之系爭7-5 地號土地為袋地，與公路於適
    宜之聯絡，致不能為通常之使用，應堪認定。
  (二)按土地因與公路無適宜之聯絡，致不能為通常使用時，除因
    土地所有人之任意行為所生者外，土地所有人得通行周圍地
    以至公路。民法第787 條第1 項定有明文。又按袋地通行之
    主要目的，不僅專為調和個人所有之利害關係，且在充分發
    揮袋地之經濟效用，以促進物盡其用之社會整體利益，然其
    為所有人容忍義務之設，應於能達成上開社會利益之範圍內
    ，盡量以將所有人之損害減至最低為必要。而是否為土地通
    常使用所必要之供通行範圍，應依土地位置、地勢、面積、
    用途及使用之實際現況定之，且應以事實審言詞辯論終結時
    之狀態為準。查被上訴人所有之系爭7-5 地號土地上，現種
    植有椰子樹，其西側毗鄰土地即同段8-8 地號土地，現種植
    有芒果、菠羅蜜等果樹；上訴人共有之系爭7-1 地號土地上
    ，並未種植有經濟價值之農作物，亦無建物，雜草叢生，其
    土地西側與鄰地同段8 地號土地係以豬舍圍牆為界等情，業
    經本院到場勘驗屬實，並有上開勘驗筆錄、現場照片及繪製
    圖等件可稽，並經上訴人自承在卷（見本院卷第62頁）。上
    訴人雖主張：如附圖所示B 部分面積65平方公尺，少於被上
    訴人所主張如附圖所示A 部分面積96平方公尺，故為損害最
    少之通行方法等語，惟該B 部分土地係同段8-8 地號土地所
    有人鍾安松所有，非兩造所有，通行該B 部分土地，尚須經
    由同段8-8 地號土地與其西側之同段8-5 地號土地界線間之
    私設道路，該私設道路再沿8-8 地號土地北側之同段8 及8-
    11地號土地界線向北延伸，始可到達上訴人所共有之系爭7-
    1 地號土地北側之公路，且其上已種植有經濟價值之果樹多
    棵，已如前述，是此通行方法前後通行之加總面積已高於A
    部分面積，且通行路線因涉及兩造以外之多位所有人而趨於
    繁複，再者，若以該B 部分為通行道路，勢必須砍除同段8-
    8 地號土地所有人所種植之果樹而對其不利，故本院審酌上
    述情形，系爭7-1 地號土地之使用現況，7-5 地號土地及其
    周圍鄰地之公告現值均相同（每平方公尺均為新台幣1 千元
    ，見原審卷第7-8 頁、本院卷第66-70 頁），現今社會上常
    見使用自用車輛載運人員、工具、農產等，以實現農地利用
    價值之通行方法，及現有自用小型車輛寬度多在3 公尺以下
    之公知事實等一切情狀，認以如附圖所示之A 部分面積96平
    方公尺供被上訴人通行，為合理必要且損害最小之通行方法
    。至於上訴人抗辯被上訴人應支付償金云云，惟此部分並非
    本件審理範圍，且被上訴人究應支付多少償金，亦未據上訴
    人舉證以實其說，故此部分應由上訴人另行起訴以資解決，
    併此敘明。
六、綜上所述，被上訴人所有之系爭7-5 地號土地既係袋地，從
    而，原告依民法第787 條之規定，主張對上訴人共有之系爭
    7-1 地號土地有通行之權利，即有理由。本院認上訴人所提
    通行方案並不適當，應以被上訴人所提如附圖所示A 部分之
    通行方法為可採。原審據此為被上訴人勝訴判決，並無違誤
    ，上訴意旨指摘原判決不當，求予廢棄，並無理由，應予駁
    回。
七、據上論結：本件上訴為無理由，依民事訴訟法第436 條之1
    第3項 、第449 條第1 項、第78條，判決如主文。
中    華    民    國    99    年    9     月    27    日
              民事鳳山分庭審判長法  官  楊富強
                                法  官  吳文婷
                                法  官  何悅芳
上開正本係照原本作成。
本判決不得上訴。
中    華    民    國    99    年    9     月    27    日
                                書記官  陳俐嫺

司法院資訊處製作；財團法人民間司法改革基金會備份。
